【裁判字號】    97,消債清,19
【裁判日期】    970911
【裁判案由】    清算事件
【裁判全文】
臺灣臺南地方法院民事裁定            97年度消債清字第19號
聲 請 人
即債務人  甲○○
代 理 人  鄭淑子  律師
上列當事人因消費者債務清理事件聲請清算及保全處分，本院裁
定如下：
    主  文
聲請清算及保全處分均駁回。
聲請費用新台幣壹仟元由聲請人負擔。
    理  由
一、按債務人與金融機構協商成立者，不得聲請更生或清算，但
    因不可歸責於己之事由，致履行顯有重大困難者，不在此限
    ；本條例施行前，債務人依金融主管機關協調成立之中華民
    國銀行公會會員辦理消費金融案件無擔保債務協商機制與金
    融機構成立之協商，準用前項之規定，消費者債務清理條例
    第151 條第5項、第6項分別定有明文。又聲請更生或清算不
    合程式或不備其他要件者，法院應以裁定駁回之，但其情形
    可以補正者，法院應定期間先命補正，復為同條例第8 條所
    明定。
二、本件聲請意旨略以：聲請人即債務人甲○○現任職有鵬有限
    公司，每月薪資約新臺幣（下同）27,000元，除此薪資收入
    外，尚有機車1部、汽車2輛及存款4筆共4,916元，然累積債
    務總金額已達871,493 元，前曾依照中華民國銀行公會會員
    辦理消費金融案件無擔保債務協商機制，與債權人台北富邦
    銀行等5 家銀行成立協商，每月應還款金額為13,588元，惟
    債務人每月薪資扣除協商月付金後，已無法維持債務人、長
    子康毓軒最低基本生活，及債務人離婚後，為幫忙債務人照
    料家庭，與債務人同住之母親生活必要費用，債務人勉力清
    償8期協商金額後，無力繼續履行，有不可歸責於己致履行
    協商條件顯有重大困難之事由，符合消費者債務清理條例第
    3 條、第151條第5項但書之規定，爰依上開規定，提出財產
    及收入狀況說明書、債權人清冊、債務人清冊，聲請清算等
    語。
三、經查：
(一)聲請人於本件清算聲請前，已先於95年7月20日依金融主管
    機關協調成立之中華民國銀行公會會員辦理消費金融案件無
    擔保債務協商機制與台北富邦銀行等金融機構成立協商，自
    95年8月份起，分80期，利率0%，每月13,588元分期償還等
    情，有債務人提出之協議書、無擔保債務還款計畫在卷可憑
    。
(二)按債務清償方案係經當事人行使程序選擇權所為之債務清理
    契約，債務人應受該成立之協議所拘束，如無法定不可歸責
    於己之事由，致履行債務協商顯有重大困難，為避免債務人
    濫用更生或清算程序以規避債務清償，自不許債務人任意毀
    諾已成立之協商。而本件債務人是否有法定不可歸責於己之
    事由，致履行債務協商顯有重大困難？茲分述本院之理由如
    下：
  1.債務人於95年7月20 日與債權銀行成立協商後，約定每月償
    還13,588元，自95年8月第一次繳款，迄96年3月最後一次繳
    款，共繳納8期始毀諾，而參酌債務人提出之華南商業銀行
    仁德分行活期儲蓄存款存摺影本所載，債務人毀諾當月（96
    年4月）薪資收入為28,879元，則扣除每月協商應還之款項
    13,588元，尚餘15,309元。雖債務人主張其每月支出如附表
    所示，然就長子康毓軒（92年3月23日生）每月平均支出學
    費8,134元之部分，由於康毓軒係於97年2月才開始就讀幼稚
    園，故債務人此部分教育費之增加顯與其96年4月毀諾不依
    協商條件履行並無因果關係。
  2.又債務人雖主張房租3,500元、水電897元、餐費11,600元，
    為債務人、兒子康毓軒及母親康蕭哖之共同生活開銷，平均
    每人每月為5,332元，惟母親康蕭哖之扶養義務人為6人，是
    以債務人支出母親之扶養費應僅為6分之1，非全額均由其一
    人支付，故債務人每月支出母親扶養費應為889元。
  3.承上，債務人毀諾當月收入扣除每月協商應還之款項，尚餘
    15,309元，與其所自陳之債務人及其子康毓軒每月基本生活
    費用各5,332元（含房租、水電、餐費之共同開銷）、母親
    每月基本生活費889元（債務人扶養義務為6分之1）、勞健
    保919元、電話費300元、衣物生活必需品支出1,600元、油
    資1,000元，共計15,372元相近，債務人於已積欠871,493元
    債務之情形下，更應盡量節樽開支，降低生活品質以節餘用
    以清償債務，始符履行債務應依誠信之原則，故其只須稍加
    就其未具體載明衣物生活必需品支出之部分減縮開支，應即
    足以依協商內容按月還款，是債務人主張其每月收入扣除必
    要支出後，已無法支付依債務協商約定每月應償還之款項，
    其係因不可歸責於己之事由，致履行上開協商顯有重大困難
    云云，實非可採。
  4.至於債務人主張近來收到臺灣南投地方法院97年度司促字第
    4900號支付命令，並提出該支付命令之裁定影本1紙為證，
    惟該裁定係於債務人毀諾後，即97年5月28日始為法院所核
    發，亦顯與債務人原是否可依債務協商內容清償月付金額無
    關。
四、綜上所述，債務人於消費者債務清理條例施行前，既已與金
    融機構之債權人依金融主管機關協調成立之中華民國銀行公
    會會員辦理消費金融案件無擔保債務協商機制成立協商，且
    又無因不可歸責於己致履行顯有重大困難之事由，則其聲請
    清算，顯然違背消費者債務清理條例第151條第6條準用同條
    第5項前段之規定，且上開欠缺又屬無從補正，從而，依上
    開說明，應予駁回其清算之聲請。
五、又債務人清算之聲請既經駁回，其於97年9月5日再向本院為
    保全處分之聲請，即無審究必要，應併予駁回，爰裁定如主
    文。
中    華    民    國    97    年    9     月    11    日
                  民事第三庭  法  官  高榮宏
以上正本係照原本作成。
如不服本裁定應於裁定送達後10日內，以書狀向本院提出抗告，
並繳納抗告費新臺幣1千元。
中    華    民    國    97    年    9     月    11    日
                              書記官  陳淑芬
附表：
┌─┬────┬────────────┬──────┬────────┐
│編│支出項目│支  出  原  因  說  明  │  金  額    │備           註 │
│號│        │                        │（新臺幣）  │                │
├─┼────┼────────────┼──────┼────────┤
│1 │房租    │租金3,500元、水電費897元│每人每月約為│                │
│  │水電    │餐費11,600元，為債務人及│5,332元     │                │
│  │餐費    │兒子康毓軒、母親之共同生│            │                │
│  │        │活開銷                  │            │                │
├─┼────┼────────────┼──────┤                │
│2 │勞健保  │聲請人須繳納勞健保費，並│每月919元   │                │
│  │        │為長子康毓軒繳納健保費  │            │                │
├─┼────┼────────────┼──────┤                │
│3 │電話費  │行動電話                │每月300元   │                │
├─┼────┼────────────┼──────┤                │
│4 │衣物生活│工作褲、鞋、襪、尿布及生│每月1,600元 │                │
│  │必需品  │活必需品                │            │                │
├─┼────┼────────────┼──────┤                │
│5 │交通費  │上下班以機車代步        │每月1,000元 │                │
├─┼────┼────────────┼──────┼────────┤
│6 │學費    │長子康毓軒（92.03.23）97│每月8,134元 │註冊費9,800元、 │
│  │        │年2月1日開始上幼稚園    │            │月費6,500元，平 │
│  │        │                        │            │均每月8,134元。 │
├─┴────┴────────────┴──────┼────────┤
│合計：27,949元                                      │                │
└──────────────────────────┴────────┘


司法院資訊處製作；財團法人民間司法改革基金會備份。
